【裁判字號】    92,訴,1975
【裁判日期】    921217
【裁判案由】    偽造文書
【裁判全文】
臺灣臺中地方法院刑事判決                        九十二年度訴字第一九七五號
    公  訴  人  臺灣臺中地方法院檢察署檢察官
    被      告  丙○○
    選任辯護人  周平凡律師
右列被告因偽造文書案件，經檢察官聲請以簡易判決處刑（九十一年度偵續一字第二
○號），經本院沙鹿簡易庭認不宜逕以簡易判決處刑，簽由本院依通常程序審理（九
十二年沙簡字第三六八號），本院判決如左：
    主  文
丙○○無罪。
    理  由
一、公訴意旨略以：被告丙○○為新光人壽保險股份有限公司（以下簡稱新光人壽）
    大肚辦事處之業務員，於民國八十六年八月二十九日，在臺中縣沙鹿鎮○○里○○○街二八○號證人乙○○住處，向乙○○招攬簽訂主契約保險金額新臺幣（下
    同）五十萬元之新光長樂終身壽險契約，契約上並填載保險費之收費地址為臺中
    縣沙鹿鎮○○里○○○街二八○號。詎被告明知證人乙○○之住居所始終在上址
    並未變更且保險單並未遺失，竟於八十八年十二月二十八日，先在臺中縣大肚鄉
    某刻印店，利用不知情之刻印師傅盜刻「乙○○」印章，旋在新光人壽大肚辦事
    處，未經證人乙○○之同意或授權，在上開保險契約內容變更申請書之「印鑑變
    更欄」勾取「本人擬申請更換印鑑」及在「其他」欄內以「保單遺失」為由，將
    證人乙○○之保險費收費地址變更為臺中縣大肚鄉○○街○段三四四號，並在要
    保人欄及被保險人欄偽造「乙○○」簽名並蓋上「乙○○」之印文於其上，偽造
    私文書，旋將該偽造之私文書，提出於新光人壽大肚辦事處，足生損害於證人乙○○及新光人壽。嗣於八十九年七月間，證人乙○○持原保險單再向新光公司沙
    鹿辦事處申辦貸款時，承辦員告知保險單已遺失，無法貸款時，始得悉上情，而
    認被告涉有行使偽造私文書之犯行。
二、按犯罪事實應依證據認定之，無證據不得認定犯罪事實；又不能證明被告犯罪者
    ，應諭知無罪之判決；刑事訴訟法第一百五十四條第二項、第三百零一條第一項
    分別定有明文。又犯罪事實之認定，應憑真實之證據，倘證據是否真實尚欠明確
    ，自難以擬制推測之方法，為其判斷之基礎；而認定犯罪事實之證據係指足以認
    定被告確有犯罪行為之積極證據而言，該項證據自須適合於被告犯罪事實之認定
    ，始得採為斷罪資料，最高法院著有五十三年臺上字第六五六號、二十九年上字
    第三一○五號判例。且刑事訴訟上證明之資料，無論其為直接或間接證據，均須
    達於通常一般之人均不致有所懷疑，而得確信其為真實之程度，始得據為有罪之
    認定，若其關於被告是否犯罪之證明未能達此程度，而有合理懷疑之存在，致使
    無從形成有罪之確信，根據「罪證有疑，利於被告」之證據法則，即不得遽為不
    利被告之認定，亦有最高法院七十六年度臺上字第四九八六號判例可稽。其以情
    況證據（即間接證據）斷罪時，尤須基於該證據在直接關係上所可證明之他項情
    況事實，本乎推理作用足以確證被告有罪，方為合法，不得徒憑主觀上之推想，
    將一般經驗上有利被告之其他合理情況逕予排除，此觀諸最高法院三十二年上字
    第六十七號判例意旨亦甚彰明。又認定不利於被告之事實，須依積極證據，苟積
    極證據不足為不利於被告事實之認定時，即應為有利於被告之認定，更不必有何
    有利之證據，最高法院三十年度上字第八一六號判例可資參照。另告訴人指訴係
    以使被告受刑事訴追為目的，是其陳述是否與事實相符，仍應調查其他證據以資
    審認，不得僅憑告訴人指訴遽令被告入罪，最高法院五十二年台上字第一三００
    號判例可循。
三、查本件公訴意旨認被告涉有行使偽造私文書罪嫌，無非係以被告供述：乙○○之
    印章係伊在臺中縣大肚鄉某刻印店，請刻印師傅所刻，嗣於八十八年十二月二十
    八日在新光人壽大肚辦事處，將保險契約內容變更申請書之「印鑑變更欄」勾取
    「本人擬申請更換印鑑」及在「其他」欄內以「保單遺失」為由，將乙○○之保
    險費收費地址變更為臺中縣大肚鄉○○街○段三四四號，並在要保人欄及被保險
    人欄簽署「乙○○」並蓋上「乙○○」之印文於其上等語，及證人乙○○指述，
    伊於八十九年七月間持保險單至新光人壽沙鹿辦事處辦理質借時，該處承辦人員
    甲○○告知，該保險單已辦理變更印鑑、收費住址變更、保險單遺失補發，伊方
    知該保險單之前開事項，已為被告以伊名義變更，惟伊不曾同意並授權被告代理
    其辦理前開事項之變更等情為其主要論據。訊據被告固坦承證人乙○○之印章係
    伊在臺中縣大肚鄉某刻印店，請刻印師傅所刻，嗣於八十八年十二月二十八日在
    新光人壽大肚辦事處，將保險契約內容變更申請書之「印鑑變更欄」勾取「本人
    擬申請更換印鑑」及在「其他」欄內以「保單遺失」為由，將證人乙○○之保險
    費收費地址變更為臺中縣大肚鄉○○街○段三四四號，並在要保人欄及被保險人
    欄簽署「乙○○」並蓋上「乙○○」之印文於其上等情，惟堅詞否認其有何行使
    偽造私文書之犯行，辯稱：因乙○○之收費地址臺中縣沙鹿鎮○○里○○○街二
    八○號，非在其所轄大肚收費處之轄區，依公司之規定，應由沙鹿收費處之人員
    負責收取保險費，但乙○○要求伊繼續幫其收費，並要求伊代其刻印章，並變更
    收費地址，經伊告知乙○○變更地址須附原保險單，乙○○即要伊看要如何辦理
    即辦理，伊即依乙○○之授權，於前開保險契約內容變更申請書之填載前開事項
    ，請求補發新保險單並更改地址，新保險單亦已交予乙○○等語。經查：
(一)、被告為新光人壽大肚辦事處之業務員，於八十六年八月二十九日，在臺中縣沙鹿
    鎮○○里○○○街二八○號證人乙○○住處，向證人乙○○招攬簽訂主契約保險
    金額五十萬元之新光長樂終身壽險契約，契約上並填載保險費之收費地址為臺中
    縣沙鹿鎮○○里○○○街二八○號。嗣於八十八年十二月二十八日在新光人壽大
    肚辦事處，將保險契約內容變更申請書之「印鑑變更欄」勾取「本人擬申請更換
    印鑑」及在「其他」欄內以「保單遺失」為由，將證人乙○○之保險費收費地址
    變更為臺中縣大肚鄉○○街○段三四四號，並在要保人欄及被保險人欄簽署「乙○○」並蓋上「乙○○」之印文等情，業據被告供承在卷，並有新光長樂終身壽
    險保險單、人壽保險要保書、保險契約內容變更申請書等附卷可稽，堪可認定，
    合先敘明。
(二)、證人乙○○於本院九十二年十二月三日審理時具結證稱：伊於八十九年七月間持
    保險單至新光人壽沙鹿辦事處辦理質借時，該處人員甲○○告知，該保險單已辦
    理變更印鑑、收費住址變更、保險單遺失補發，伊方知該保險單之前開事項，已
    為被告以伊名義變更，惟伊不曾同意並授權被告代理伊辦理前開事項之變更云云
    。惟查被告填載前開保險契約內容變更申請書，申請變更地址之日期為八十八年
    十二月二十八日，而證人乙○○分別於八十九年一月間、八十九年二月間，曾繳
    光人壽貸款利息、保險費，而被告所交付之前開二紙收據所載之地址，均已變更
    為臺中縣大肚鄉○○街○段三四四號，此有前開收據二紙附卷可參（八十九年度
    偵字一九七九○號卷第十六、二十三頁），且證人乙○○於審理時亦自承，收受
    前開收據時，均會詳看其內容，金額有無錯誤等語（見本院九十二年十二月三日
    審判筆錄第三頁），是其應可見地址欄上所載之地址業已變更為臺中縣大肚鄉○○街○段三四四號。衡情，苟非證人乙○○曾同意變更地址，豈有可能連續於八
    十八年一月、二月見所收受之收據地址與其住所臺中縣沙鹿鎮○○里○○○街二
    八○號不同，均未表示異議之理，故其所述是否確實，即非無疑。雖證人乙○○
    經檢察官二次就前開疑點質之，均稱：伊不認識字，不知地址已變更云云（八十
    九年度偵字一九七九○號卷第三十二頁、九十年度偵續一字第二十號卷第二十三
    頁）。惟於本院審理時，經辯護人詰問時，證人乙○○自承：伊以前曾作過建築
    商，與私人機關簽立契約是由伊自己去簽等語，是以證人乙○○既曾經營建築工
    程工作，為確認建築施工處所，當對於臺中縣、市○街道路名等字應有所認識。
    且證人乙○○經辯護人之要求，亦當庭書寫自已之姓名及臺中縣沙鹿鎮○○里○○路三二一號地址（證人乙○○之舊址），此有證人乙○○所書之前開字跡附卷
    可查。顯見證人乙○○至少對於「沙鹿鎮」、「大肚鄉」之區別應有所認識。然
    其卻於偵查中檢察官偵訊時陳稱：伊不認識字，不知地址已變更云云，顯見證人
    乙○○確有刻意隱瞞或迴避部分事實。另參酌，證人乙○○既自承：被告向伊收
    保費至八十九年八月三十日止等語（八十九年度偵字第一九七九○號卷第三十二
    頁），然又陳稱：於八十九年七月間，即已發現被告擅將其保險單辦理遺失補發
    ，並變更地址，已不再信任被告云云，是何以八十九年八月三十日之保險費卻又
    交由被告收取。再被告一再表示證人乙○○係因曾向其借貸二十萬元，現係因證
    人乙○○又要向其借貸，然其不同意，證人乙○○方興此訴訟。但證人乙○○先
    於偵查中自承：八十六年間伊向被告投保後不久，曾向被告借貸一次二十萬元云
    云（八十九年度偵字第一九七九○卷第三十三頁），然於審理時，辯護人詰問其
    有關事項時，即態度強硬並嚴詞否認，是其於本院審理時所述又與偵查中所述不
    一，證人乙○○似有隱瞞，令人生疑。又公訴人另謂倘係證人乙○○堅持要由被
    告收取續期保險費，被告僅需告知證人乙○○新光人壽之相關規定，並請證人乙○○交付原保險單及印章即可辦理，衡情本件既係應證人乙○○要求而辦理，證
    人乙○○必定配合被告之要求提供上開文件以供被告辦理相關手續，然被告卻捨
    此不為，既未向證人乙○○拿取原保險單又盜刻印章，有違常情云云。惟按未請
    證人乙○○交付原保險單及印章，憑以辦理補發保單之原因，於一般保險關係中
    可想見之原因有多種，或為保險單印章均已遺失、或為便利而應要保人之要求、
    亦或為保險業務員為圖一時便利等均屬可能。而本案被告既已否認係未經證人乙○○之授權而擅自為之，辯稱，係應證人乙○○之授權方直接刻印，辦理印鑑更
    換及保單補發，以更改收費地址等語。又刑事訴訟法第一百六十一條第一項修正
    後，依據刑事舉證分配之法則，對構成犯罪之事實，應由檢察官負舉證責任，檢
    察官若不能盡此舉證義務，被告亦無舉反證證明之必要。故本案被告是否構成犯
    罪，必須由公訴人舉證證明被告確有上開公訴人所指偽造文書之犯行，並使本院
    達到「無合理懷疑」之確信心證程度（最高法院七十六年臺上字第四九八六號判
    例參照）。然公訴人提出之證據即證人乙○○之指述，存有前述重大瑕疵存在，
    是以，公訴人之舉證並無法使本院產生無合理懷疑之確信心證，衡諸前開法條及
    最高法院判例意旨，被告在此情形即無舉證證明其之辯解與事實相符之必要。是
    以，尚難以此即率爾推論，係被告未經證人乙○○之授權而為前開行使偽造私文
    書之犯行。
(三)、證人甲○○，即於八十九年七月間受理證人乙○○持保險單辦理貸款時之承辦人
    員，而現任新光人壽沙鹿收費處主任，於本院九十二年十二月三日審理時具結證
    述：根據公司規定第二年就是八十七年二月（證人乙○○之保險費）就要由沙鹿
    收費處收費，但被告說要服務客戶，保險費已經跟乙○○收了，所以伊才依公司
    正常作業程序，把收費單據轉給被告。若保戶對於第二年要收保費的人員感到陌
    生，而不放心，就由原來招攬保險業務員去收費。本件是被告來電告訴伊乙○○
    的保費她已經收了，她只跟伊講這樣，連續好幾次之後，她才跟伊說乙○○不願
    意別人去收，乙○○曾有來電給伊，要被告向其收款，於八十八年以前都是由被
    告去收的，依公司規定若是沙鹿地區的保戶，則由該區負責收保費，伊有跟被告
    說乙○○有來電，被告說基於服務的立場，則由她自己負責等語。又證人黃秀媜
    於偵查時證稱：約於八十八年十一月時，新光人壽沙鹿營業處之收費員有打電話
    來說乙○○之收費件，他堅持要被告去收，伊聽到這件事後有叫被告連絡乙○○
    ，後來被告有向乙○○收保費等語（見八十九年度偵字第一九七九０號卷第三十
    二頁、九十年度偵續字第一七０號卷第二十一頁、第二十五頁、第二十六頁）。
    證人廖碧淳於偵查時亦證稱：新光人壽有規定保費收取超過二年，即變動為區域
    件，由收費地址之收費員去收保費，目的是怕服務上品質降低，造成困擾，萬一
    招攬承保之員工離職，客戶就沒有人服務等語（九十年度偵續字第一七０號卷第
    三十五至三十六頁）。證人黃秀媜、廖碧淳於偵查時之證詞，被告及證人乙○○
    對其均無意見，故無顯有不可信之情況存在，依刑事訴訟法第一百五十九條之一
    第二項之規定，有證據能力，本院審酌該證人二人之證言與證人甲○○之證詞相
    符，並無矛盾之處，足可採信。是依該三位證人之證詞，可證被告所辯：證人乙○○之保險費收取，應由大肚收費處負責，伊是受證人乙○○之請託，才繼續幫
    其收費等語，與事實相符。
(四)、依證人甲○○證述：「（本件被告代收津貼為何？）二次件的金額是四十元、二
    次以後之金額是十二元，另外還有金額的津貼約幾十元。」等語。可知，被告代
    沙鹿收費處人員向證人乙○○收取保險費，每次所得之金額不到一百元，二次件
    以後僅五十餘元，衡情當不致於為了為數甚少之利益，而干冒偽造文書之刑事責
    任之風險。準此，被告所辯伊係為服務客戶方應證人乙○○之要求，由伊繼續向
    證人乙○○收取保險費，變更收費地址，僅係要將原收費地址變更至伊服務之新
    光人壽大肚收費處整轄區等情亦非全然不可採信。
(五)、綜上所述，證人乙○○前開所述情節，既有前揭之種種瑕疵，且被告所辯亦非全
    然不可採信，即難僅以證人乙○○之證述，即為被告不利之認定，揆諸首揭判例
    說明，要難遽以行使偽造私文書罪相繩。此外，復查無其他積極確切之事證，足
    認被告有何行使偽造私文書之犯行，既不能證明被告犯罪，自應依法為其無罪判
    決之諭知。
(六)、被告另聲請傳訊證人毛金姿、黃秀媜等人，無非要證明證人乙○○提起本件告訴
    前曾透過毛金姿向被告索賠一百萬元乙節，惟查前開證人所證之待證事實顯與本
    案行使偽造私文書案件之構成要件事實無涉，依刑事訴訟法第一百六十三條之二
    第二款之規定，本院認無必要附此敘明。
據上論斷，應依刑事訴訟法第三百零一條第一項，判決如主文。
中      華      民      國      九十二      年      十二    月    十七  日
                                  臺灣臺中地方法院刑事第十四庭
                                      審判長法  官  楊  真  明
                                            法  官  陳      葳
                                            法  官  劉  逸  成
右正本證明與原本無異。
如不服本判決，應於判決送達後十日內向本院提出上訴狀，上訴於臺灣高等法院臺中
分院( 須附繕本 )。
                                            書記官
中    華    民    國      九十二      年       十二      月     十九    日


司法院資訊處製作；財團法人民間司法改革基金會備份。
